【裁判字號】    99,上易,54
【裁判日期】    990415
【裁判案由】    詐欺
【裁判全文】
臺灣高等法院高雄分院刑事判決          99年度上易字第54號
上  訴  人  臺灣高雄地方法院檢察署檢察官
被      告  甲○○○
上列上訴人因被告詐欺案件，不服臺灣高雄地方法院98年度易字
第790 號中華民國98年12月1 日第一審判決（起訴案號：臺灣高
雄地方法院檢察署98年度偵續一字第26號），提起上訴，本院判
決如下：
    主  文
上訴駁回。
    理  由
一、公訴意旨略以：被告甲○○○（原名林雅娟，於民國97年2
    月27日冠夫姓；另按，於94年7 月26日與何榮傑結婚）係何
    妞（犯詐欺罪部分，業經本院以97年度上易字第696 號判處
    有期徒刑6 月確定）算命攤之助理，於民國94年1 月間，告
    訴人乙○○因感情、事業問題，至何妞所擺設位於高雄市○
    ○路新興市場之算命攤詢問，詎被告與何妞意圖為自己不法
    之所有，共同基於詐欺之概括犯意聯絡，利用告訴人情緒低
    落，心神恍惚，亟欲挽回男友之心情，由何妞向告訴人佯稱
    可以作法或購買有法力之墜子、吊飾，使其男友回心轉意，
    再由被告在一旁現身說法，加強可信性，致告訴人陷於錯誤
    ，遂自94年1 月29日起至94年5 月22日止，依何妞及被告之
    指示，連續交付金錢總計新台幣（下同）108 萬元作法事或
    購買墜子、吊飾，惟事後未見成效，告訴人始知受騙，因認
    被告涉犯刑法第56條、第339 條第1 項之連續詐欺取財罪，
    且與何妞間就上開詐欺犯行，有犯意聯絡與行為分擔，應依
    刑法第28條之規定論以共同正犯等語。
二、按犯罪事實應依證據認定之，無證據不得認定犯罪事實，又
    不能證明被告犯罪者，應諭知無罪之判決，刑事訴訟法第15
    4 條第2 項、第301 條定有明文。準此，事實之認定，應憑
    真實之證據，如未能發現相當證據，或證據不足以證明、是
    否真實尚欠明顯時，自不能以推測或擬制之方法，以為裁判
    基礎，亦經最高法院著有40年台上字第86號、53年台上字第
    656 號判例可參。又刑事訴訟法第161 條已於91年2 月8 日
    修正公布，其第1 項規定：檢察官就被告犯罪事實，應負舉
    證責任，並指出證明之方法。因此，檢察官對於起訴之犯罪
    事實，應負提出證據及說服之實質舉證責任。倘其所提出之
    證據，不足為被告有罪之積極證明，或其指出證明之方法，
    無從說服法院以形成被告有罪之心證，基於無罪推定之原則
    ，自應為被告無罪判決之諭知，並有最高法院92年台上字第
    128 號判例足資依循。再按共犯之成立，除共同實施犯罪行
    為外，其就他人行為負共犯之責者，以有意思聯絡為要件。
    若事前並未合謀，實施犯罪行為之際，又係出於其他行為者
    獨立之意思，即不負共犯之責，亦有最高法院19年上字第69
    4 號判例、85年台上字第2257號判決可資參照。再者，刑法
    上幫助犯之成立，須行為人基於幫助正犯犯罪之意思，予正
    犯以精神上或物質上之助力或參與犯罪構成要件以外之行為
    ，以助成正犯犯罪之實施為要件。如果，雖在外形上，可認
    為幫助，但對正犯之犯罪，無違法之認識，而欠缺幫助犯罪
    之故意，係基於其他原因，即難論以幫助犯，並有最高法院
    88年台上字第5848號判決可資參照。
三、本件關於各證據能力之認定部分：被告以外之人於審判外之
    陳述，雖不符刑事訴訟法第159 條之1 至第159 條之4 之規
    定，而經當事人於審判程序同意作為證據，法院審酌該言詞
    陳述或書面陳述作成時之情況，認為適當者，亦得為證據，
    同法第159 條之5 第1 項有明文規定。茲查本判決所引用之
    卷證資料，除原已符同法第159 條之1 至第159 條之4 規定
    及法律另有規定等傳聞法則例外規定，而得作為證據外，其
    餘卷證資料，業經當事人於本院準備程序時，表示對本判決
    傳聞證據部分，均同意作為證據。本院斟酌上開證據並無違
    法取得之情事，亦無證明力明顯過低之情形，認為作為本件
    被告認定犯罪有無之證據亦屬適當，是均得採為本件論斷之
    證據。
四、公訴意旨認被告甲○○○有如上之犯行，無非係以被告本身
    之供述、告訴人乙○○之證述、證人江芝宸、趙冬華、何妞
    等人之證述，及仙緣閣、問神處名片1 紙，與善緣手染服飾
    宣傳單等為主要之依據。惟訊據被告堅詞否認有何詐欺犯行
    ，辯稱伊本身有正當工作，並未向告訴人收取任何金錢，且
    只是找何妞算命的客人，亦非何妞的助理，絕無與何妞有共
    同詐欺之行為，對告訴人所稱之108 萬元事情，伊完全不知
    情等語。經查：
  (一)本件依證人即告訴人乙○○之證稱略以：伊於94年1 、2 月
    到高雄市新興市場找何妞算命，同年4 月後，何妞的攤位搬
    到三民市場正後方，伊一直找何妞算命到同年6 月2 日，主
    要是解決感情問題，想挽回男友的心，何妞曾為伊辦理斬桃
    花、辦合和、消業障、補財庫等法事，過程中被告經常在場
    等語（詳偵查影印卷第3 頁、第46頁、原審卷第64頁、第71
    頁，含96年度他字第1046號卷、原審96年度易字第3355號卷
    【即何妞被訴詐欺之一審卷】）；證人江芝宸證稱略以：伊
    曾到何妞算命攤算命，在何妞中山路租屋處有遇見告訴人2
    次，那2 次何妞都在幫告訴人辦合和，要讓告訴人男友與老
    婆分離等語（詳偵查影印卷第14頁）；證人趙冬華證稱略以
    ：伊在新興市場擺攤位時，何妞在該處擺算命攤，曾向伊借
    電使用，有看過告訴人及被告去算命，告訴人去算命時被告
    差不多都在場等語（詳97年度偵字第9909號卷【下稱偵(二)卷
    】第12頁、原審卷第117 頁）；證人魏恆寬證稱略以：告訴
    人係伊學妹，告知何妞算命很準，但作法事花費比較大，伊
    因工作、感情有困擾，曾前去找何妞算命等語（詳偵查影印
    卷第33至34頁）；證人李米淑證稱略以：伊曾找何妞算命，
    有看過告訴人、被告，告訴人曾開車搭載何妞、被告及自己
    去楓港拜拜等語（詳97年度偵續字第386 號卷【下稱偵(三)卷
    】第44頁、第48頁）；另證人何妞則證稱略以：因在新興市
    場擺算命攤認識告訴人，告訴人有找伊解感情、運途方面的
    問題等語（詳偵查影印卷第1 頁）。經綜核上開證人江芝宸
    、趙冬華、魏恆寬、李米淑等所述，其中李米淑係因算命作
    法事等，與被告、告訴人、何妞等前往屏東楓港拜拜，始有
    所接觸；趙冬華則因工作場所與何妞算命攤緊鄰而得知被告
    經常前往算命；魏恆寬更僅係聽聞告訴人轉述何妞算命很準
    ，而曾前去找何妞算命，以解決工作、感情之困擾，但作法
    事花費比較大；至告訴人亦僅指稱伊找何妞辦理斬桃花、辦
    合和、消業障、補財庫等法事時，過程中被告經常在場等語
    ，均未曾一語提及本件被告與何妞間有何共同以作法事欺瞞
    告訴人或施用何詐術而騙取金錢之實證。自難以被告僅曾在
    何妞算命攤找何妞算命，或經常出現在何妞算命攤，即遽以
    認定被告有何藉消災解厄、斬桃花、辦合和等作法事之伎倆
    ，對告訴人施以詐術騙取金錢之犯行。
  (二)證人江芝宸雖另證稱略以：被告在一旁幫忙收錢，幫來算命
    的人買金紙，磨紅墨讓何妞畫符，順便推廣算命，因為被告
    有幫何妞收錢，且何妞搬到中山一路後，被告幾乎與何妞同
    進同出，所以伊認為被告與何妞共同經營算命攤，何妞還說
    被告是其助理，之所以會出來做證人，是因為也被何妞所騙
    ，但不想告何妞等語（詳偵查影印卷第14頁、偵(二)卷第25至
    26頁），證人趙冬華另證稱略以：何妞後來有說收被告為徒
    弟，因為被告資質好等語（詳偵(二)卷第12頁），告訴人另證
    稱略以：被告幫何妞收錢、買金紙、燒金紙、招呼客人、打
    雜，被告係何妞助理，被告與何妞告訴伊，作法事可以使男
    友回心轉意，何妞也曾叫被告打電話給伊告知，夢到娘娘說
    伊會有厄運，叫伊去消業障，後來被告並對之說「她之前為
    挽回與男友的感情，也花了10幾萬元，後來有效」，而勸伊
    不要前功盡棄等語（詳偵查影印卷第12頁、第39頁及97年度
    他字第473號卷【下稱偵(一)卷】第4 至5 頁），然查：
  1.依證人江芝宸上開證述內容，可見其係見被告幫忙處理雜物
    ，且曾說要推廣算命之語，因而僅憑己意臆測被告為何妞助
    理，並共同經營算命攤，非由親見親聞知悉被告確為何妞助
    理或共同經營算命攤，且其既自認何妞對之欺騙，卻又稱不
    想告何妞，則其既與何妞間尚有糾紛未解，實難據其所為之
    臆測推論之詞，遽認被告為何妞助理或共同經營算命攤，並
    即進而據此推定，其與何妞有共同對告訴人施用詐術之事實
    。
  2.依證人趙冬華於原審證稱略以：伊有問過何妞為何被告常去
    算命攤，何妞說被告在工作上沒有問題，但某方面有問題，
    才會一直去請教他，而搬離新興市場很久之後，何妞有說被
    告不錯，想帶被告在身邊，但有無收為徒弟不清楚，被告說
    她在做圖書業務銷售員等語（詳原審卷第116 至117 頁），
    若依該證述內容研判，何妞對被告固或有好感，而曾有收為
    徒弟之念，但尚難依此遽認何妞已正式收被告為徒，更無法
    推論被告為何妞之助理；況證人趙冬華所證上開何妞有收被
    告為徒之時間，係在算命攤搬離新興市場之後，而依告訴人
    所稱，其請何妞算命及作法事之時間，主要在新興市場擺攤
    及搬離後緊接之時間，則即使依趙冬華所證，何妞陳稱有收
    被告為徒之念，亦係在告訴人算命作法事之後，實難認另案
    被告何妞對告訴人前所施之詐欺犯行，與被告有何關連。
  3.告訴人雖證稱略以：何妞曾告知被告為其助理等語（詳偵查
    影印卷第14頁），然本件證人江芝宸、李米淑均係告訴人陳
    報之算命受騙被害人（詳偵(一)卷第5 頁、偵(二)卷第5 頁），
    而江芝宸如上所述，僅係臆測被告為何妞助理，並非確知被
    告曾擔任何妞助理，至李米淑則證稱略以：被告亦係去找何
    妞算命，僅因與何妞較熟而會幫忙，字較好看，會幫忙寫字
    等語（詳偵(三)卷第48頁），且依何妞新興市場隔鄰商家趙冬
    華上開證述，亦僅於事後聽聞何妞有收被告為徒之念，無法
    確定最終有無師徒關係，則告訴人所證稱何妞曾告知被告為
    其助理之說，實難遽認與事實相符；況即使被告曾擔任何妞
    之助理，而曾受僱在場幫忙準備算命等一切雜事，對於前來
    算命之告訴人有請何妞代為施作法事之行為，縱係知情，惟
    並無證據足認其事前與何妞有詐欺取財之犯意聯絡，又算命
    、施作法事係出於何妞一人之行為，自難據上論述逕以推論
    被告與之有犯意聯絡或行為分擔。
  4.證人何妞雖另證稱略以：「善緣手染服飾」宣傳單上所註記
    之「妙娟」，即指被告，服飾店妙玲在幫伊打廣告，「『仙
    緣閣‧問神處』收驚‧請教‧改運‧教學‧風水用品」之名
    片（下稱何妞名片）為伊所有等語（詳影印卷第51頁），且
    該名片上繕印之電話為「00-0000000」及手機號碼「000000
    0000」，而「善緣手染服飾」宣傳單所註記電話「00-00000
    00」旁邊註記「妙娟」等字，並有該名片、宣傳單附卷可稽
    （詳偵(三)卷第51至52頁），則「妙娟」為被告之法名固可確
    認。然本院依告訴人所稱查詢該行動電話結果，該電話之啟
    用時間為94年7 月27日，有遠傳電信公司之電話號碼查詢紀
    錄在卷可稽（見本院卷第64頁），而檢察官所起訴指被告與
    何妞共同詐欺告訴人之期間則為94年1 月29日起至94年5 月
    22日間，縱被告將該電話提供與何妞做為廣告之用，亦係在
    檢察官所指之犯罪期間數月之後，足見告訴人所提出之上開
    名片或宣傳單，要無可證被告曾於上開期間參與何妞對告訴
    人所為詐欺犯行之餘地。再者，依被告供稱於94年7 月與何
    妞之弟結婚，所供核與證人李米淑證略以：知悉被告與何妞
    弟弟結婚等語（詳偵(三)卷第48頁）相符，且有個人戶籍查詢
    資料1 份附卷可稽（詳98年度偵續一字第26號卷即偵(四)卷第
    9 頁），堪信所供為真實。則被告既為何妞之信徒前往尋求
    算命，事後又與何妞之弟結婚，則「善緣手染服飾」之宣傳
    單，在何妞電話旁註記被告之法名「妙娟」，基於上開經驗
    法則及一般兄弟姊妹及其等配偶間之相互協助關係，亦有可
    能僅係基於景仰加上親情，而協助推廣算命及相關法事，難
    認被告對於何妞經營之算命事務即有合夥或共同經營情事，
    況該宣傳單並無繕寫日期，難認係在告訴人找何妞算命、做
    法事之94年1 、2 月至6 月2 日期間所製發，則尤難據之推
    認被告與何妞在上開期間共同經營算命，而與告訴人交付何
    妞之費用有所關連，則即使何妞確有詐騙，亦難認被告與之
    有犯意聯絡或行為分擔。
  5.告訴人雖另證稱被告於算命攤搬至河北路、武廟路後，仍與
    何妞共同出現在算命攤等語（詳原審卷第70頁），然河北路
    之算命攤係由何妞個人所承租，業經告訴人證述在卷（詳原
    審卷第71頁），難認與被告有何關連，且被告仍可能基於信
    仰追隨何妞左右，非必係一同經營算命攤，況被告與何妞之
    弟於94年7 月結婚已如上述，是基於親情亦有可能較常路過
    探視，則被告即使於告訴人算命、作法事之94年6 月2 日以
    後，仍陸續出現在何妞河北路、武廟路之算命攤，亦難據而
    推認在告訴人算命、作法事之94年1 、2 月至6 月2 日期間
    ，被告擔任何妞助理或共同經營算命攤。且本院復依告訴人
    所稱而查詢被告與何妞間之相關帳戶往來情形，查詢結果就
    彰化商業銀行三民分行、陽信商業銀行建國分行、中國信託
    商業銀行股份有限公司、中華郵政公司高雄郵局、星展銀行
    、高雄三信、台新銀行之回函，及金融帳戶開戶查詢系統、
    金融機構回應狀態（見本院卷第66、69、72、79及第89-100
    頁），亦均查無其兩者間有何共同詐欺之關連事證。至告訴
    人所另稱被告曾幫何妞匯款，以處理何妞與案外人張吉興和
    解糾紛乙節，並提出自動櫃員機交易明細表為據（見詳偵(三)
    卷第28-30 頁），此固為被告所坦承，然辯稱：張吉興是誰
    伊也不知道，因為當時是何妞的弟媳，何妞說她沒有空就拿
    錢給伊幫她處理，於是就幫她匯錢，伊跟他們和解的事情一
    點關係也沒有，只是單純幫她匯錢而已等語（見本院卷第42
    頁）。茲查，依告訴人所提出之上開自動櫃員機交易明細表
    所示之日期，分別為95年10月1 日、95年11月2 日、95年12
    月3 日，均與檢察官起訴所指之本件詐欺犯行時間，相距長
    達1 年半以上，洵難以此認定被告有何與何妞共同詐欺告訴
    人之犯行。
  6.綜上所述，固可顯示被告曾於何妞為他人算命作法事時，在
    旁協助收錢、買金紙、燒金紙、招呼客人等瑣碎雜事，並曾
    提及本身在何妞處算命之經驗，且被告最初亦僅係找何妞算
    命卜卦之人，然揆諸前揭判例意旨，自難僅以被告偶或在場
    為何妞處理算命雜務，即遽以認定本件被告與另案被告何妞
    就詐取告訴人錢財牟利之詐欺犯行為有何犯意聯絡、行為分
    擔。是其所辯之前揭情詞，尚堪採信。從而，公訴人所持之
    前開論據，均無法採為認定被告犯罪之證據；復查無其他積
    極證據足資證明被告有何詐欺取財之犯行，是公訴人就本件
    起訴認被告與另案被告何妞間，共犯詐欺取財罪行，自屬不
    能證明，依首開規定自應為被告無罪之諭知。
五、原審以檢察官未能依刑事訴訟法關於舉證責任之規定，提出
    適合於證明犯罪事實之積極證據，並說明其證據方法與待證
    事實之關係；且已對卷內訴訟資料，逐一剖析，參互審酌，
    仍無從獲得有罪之心證，因認不能證明被告共同犯詐欺取財
    罪，而為被告無罪之諭知，核無違誤。檢察官循告訴人之請
    提起上訴，謂原判決認事用法尚有未恰，指摘原判決不當，
    為無理由，應予駁回。
據上論斷，應依刑事訴訟法第368條，判決如主文。
本案經檢察官劉玲興到庭執行職務。
中    華    民    國    99    年    4     月    15    日
                  刑事第三庭    審判長法  官  莊崑山
                                      法  官  張意聰
                                      法  官  莊松泉
以上正本證明與原本無異。
本件判決不得上訴。
中    華    民    國    99    年    4     月    15    日
                                      書記官  葉淑華

司法院資訊處製作；財團法人民間司法改革基金會備份。
